臺灣嘉義地方法院刑事判決
111年度訴字第136號
公  訴  人  臺灣嘉義地方檢察署檢察官
被      告  吳明宗


上列被告因加重重利案件，經檢察官提起公訴（111年度偵字第1
68號），本院判決如下：
    主  文
甲○○犯重利罪，處有期徒刑參月，如易科罰金，以新臺幣壹仟元
折算壹日；未扣案犯罪所得新臺幣貳萬肆仟伍佰元沒收，於全部
或一部不能沒收或不宜執行沒收時，追徵其價額。又犯加重重利
未遂罪，處有期徒刑肆月，如易科罰金，以新臺幣壹仟元折算壹
日；未扣案之Iphone牌手機壹支（含門號0000000000號之SIM卡
壹只）沒收，於全部或一部不能沒收或不宜執行沒收時，追徵其
價額。應執行有期徒刑陸月，如易科罰金，以新臺幣壹仟元折算
壹日。
    犯 罪 事 實
一、甲○○基於以借貸金錢而取得與原本顯不相當重利及加重重利
    之犯意，趁乙○○急需現金週轉之際，而為下列行為：
(一)於民國110年8月16日某時許，在嘉義市西區湖子內工地放款
    新臺幣（下同）3萬元給乙○○，雙方約定借款1個月，利息為
    2萬元（年息為800 %）之重利，乙○○並依甲○○之要求，交付
    雙證件影本及簽發票面金額6萬元本票1張給甲○○供擔保，乙
    ○○於110年9月16日先交付利息2萬元給甲○○並要求延期10天
    還款，甲○○應允並表示要多收4千5百元利息，乙○○後於同年
    月26日還款本金及利息共3萬4千5百元現金給甲○○。
(二)甲○○於110年10月19日18時30分許，在嘉義縣○○鄉○○村○○○路
    000號對面產業道路上，放款4萬元給乙○○，雙方約定借款1
    個月，利息為4萬元（年息為1200%），乙○○並依甲○○之要求
    交付車牌號碼000-0000號自小客車之行車執照、普通重型機
    車駕駛執照、普通小型車駕駛執照、強制汽車責任保險費收
    據各1張及簽發票面金額各為8萬元之本票3張給甲○○供擔保
    ，後因乙○○於110年11月中旬向甲○○表示無法如期還款而引
    起甲○○不滿，甲○○乃基於恐嚇取得重利之犯意，自110年11
    月15日起至11月22日15時10分止，陸續以通訊軟體LINE暱稱
    「吳小宗」撥打數十通電話給乙○○，乙○○如接通電話時，甲
    ○○即於通話中對乙○○恫嚇稱「幹你娘機掰，你若不還錢你試
    試看」、「你若在11月22日還沒還款大家走著瞧，我會去你
    家找你」等語，致乙○○心生畏懼致生危害於生命、身體安全
    ，後於11月22日15時10分乙○○最後一次接甲○○電話遭其言詞
    恫嚇結束後，甲○○仍持續以LINE撥打給乙○○，然乙○○因懼怕
    而未接電話，遂於同日（11月22日）18時58分至嘉義縣警察
    局竹崎分局鹿滿派出所提出報案；而甲○○則於11月22日晚上
    委由不知情之林育群（另為不起訴處分）駕駛車牌號碼00-0
    000號自用小客車載其前往乙○○位在嘉義縣○○鄉○○村○○○000
    號門前欲找乙○○討債未果，警方據報於同日22時許前往乙○○
    住處發現林育群正駕駛車牌號碼00-0000號自用小客車載甲○
    ○駛離，乃趨前攔查並扣得乙○○之車牌號碼000-0000號自用
    小客車行車執照、普通重型機車駕駛執照、普通小型車駕駛
    執照、強制汽車責任保險費收據各1張（已發還乙○○），甲○
    ○因此獲取利息未遂。
三、案經乙○○訴由嘉義縣警察局竹崎分局報告臺灣嘉義地方檢察
    署檢察官偵查起訴。
    理  由
壹、程序部分：　　
一、本判決參考司法院107年3月28日「刑事判決精簡原則」製作
    。
二、證據能力部分因當事人均未爭執，依上開原則，不予說明。
貳、實體部分：　　
一、訊據被告甲○○雖坦承對於前揭時、地分別借款3萬元及4萬元
    予告訴人，其中借款3萬元部分有向告訴人乙○○收取2萬元及
    4千5百元之利息等情，然否認有何重利及加重重利犯行，並
    辯稱：該2次之利息是告訴人自己講的，本票也是告訴人自
    己簽給我的，加重重利部分，伊並沒有恫嚇告訴人，伊只是
    口氣比較兇等語。經查：
(一)告訴人即證人乙○○於偵查中證稱，我向被告第一次借3萬元
    ，沒有先扣利息，就給我3萬元，我用雙證件影印給被告，
    並且簽發6萬元的本票1張給被告，利息是1個月2萬元。
　　1個月後，我付了2萬元利息給被告，是付現金。被告說也要
    還本金，我就只有給被告2萬元利息，他說給我時間，10天
    內要還3萬本金，還要加利息，10天後本金加利息共還被告3
    萬4千5百元，被告說本票他自己會處理，沒有還我。後來在
    10月時，我在鹿草再向被告借4萬元，利息每月4萬元，我開
    了8萬元的本票3張，共24萬給被告，但是1個月快到了，我
    還不出來本金，被告說不可以，他要跟他老闆講，晚上要給
    我消息，晚上時侯，他朋友用他的電話用LINE打電話給我，
    他朋友說，我如果沒有辦法還8萬元，只還4萬元利息，要加
    身分證正本給他，他才有辦法去跟人家貸款，但是他一直打
    電話騷擾我，我受不了，我在11月22日去報案等語（見偵卷
    第11、12頁）。另證人即告訴人於本院審理時證稱，我跟被
    告是朋友，工作上認識的，是因為會驚恐才去派出所做筆錄
    ，筆錄內容實在，被告當時對我大小聲讓我誤會，造成我精
    神備受壓力接近崩潰，我有去南投草屯療養院及嘉義市公明
    路的蕭正誠診所就醫，被告有在電話通話中罵我「幹你娘，
    你若不還錢你試試看等語，當時我會害怕，借3萬元部分我
    確實已經還清，借4萬元部分還沒有償還，本件被告的確有
    要求我要付比較高的利息及恐嚇我等語（見本院卷第123至1
    27頁）。由上述證人乙○○之證述，可知其向被告借了3萬元
    及4萬元，而3萬元部分，她已付了第1個月的利息2萬元給被
    告，另外遲延10日給付本金，再付4千5百元之利息及3萬元
    之本金給被告，而第2次向被告借款4萬元，因無力給付，故
    遭被告恐嚇，壓力大而就醫，並報警等情，被告雖於警詢時
    否認借款3萬元部分，並否認有向告訴人收取利息，惟於本
    院審理時卻坦承有向告訴人收取2萬4千5百元之利息（見本
    院卷第134頁），足見被告之前否認收取利息之辯詞不足採
    信，亦可見被告否認重利之供述有虛偽之情形。
(二)由上述告訴人借款3萬元部分，每月確實給付利息2萬元給被
    告，且延期10日返還本金時，尚須給付被告4千5百元之利息
    ，以告訴人之經濟能力不佳之情況之下，若無被告之要求，
    告訴人何以僅借款前後40日，本金3萬元即給付被告2萬4千5
    百元之利息，此利息約定與常情不符，以告訴人當時之經濟
    能力，應非出於其自願，而應係被告之要求，不得不給付高
    額利息予被告。
(三)被告與告訴人是工作上認識之朋友，且有共同朋友呂鸞鳳，
    一般朋友間若僅短期借款3、4萬元，通常不會要求利息，縱
    使有約定利息，亦不至於過分離譜，然本件借3萬元每月即
    須給付利息2萬元，借4萬元，每月利息為4萬元，此顯然與
    一般朋友間之短暫借款互通有無之社會情況不符，且被告就
    借款3萬元部分，確有收取此高額之利息。
(四)依上所述，朋友間借款，若僅為3、4萬元，往往不會收取利
    息，何況是高額利息，而被告除了收取利息之外，尚要求告
    訴人簽發較借款為高之本票，以供擔保，其中借3萬元部分
    ，要求告訴人簽發6萬元本票予被告以供擔保，並提供2張證
    件影本，而借款4萬元部分，則要求告訴人簽發各8萬元本票
    3張，共24萬元予被告以供擔保，而告訴人3萬元部分雖已還
    清，然被告仍未將6萬元之本票返還告訴人，而借款4萬元部
    分，除了簽發24萬元本票外，並由告訴人提供其車牌號碼00
    0-0000號自小客車之行車執照、普通重型機車駕駛執照、普
    通小型車駕駛執照、強制汽車責任保險費收據各1張予被告
    以供擔保等情，均為被告所承認（見本院卷第134、135頁）
    ，若非被告之要求，何以告訴人需提供本票及證件予被告擔
    保，此顯然是欺壓告訴人之行為甚明，且與一般朋友間之借
    貸常情不符。
(五)又查，被告於本院審理時亦坦承其因告訴人未依約給付4萬
    元借款之利息及本金，其前後有打了超過10通的電話給告訴
    人討債務等語（見本院卷第180頁），另被告於110年11月22
    日即以通訊軟體LINE自該日上午10時48分起至同日晚上9時3
    5分止，即前後撥打17通之語音電話給告訴人等情（見警卷
    第45、46頁），此有告訴人手機擷圖可按，足見被告借款4
    萬元給告訴人後，因未見告訴人給付利息及返還本金，即多
    次催打語音電話，造成告訴人壓力，而不敢接被告之電話，
    此亦可知，被告催款甚急，而告訴人指稱被告自110年11月1
    5日起即在通訊軟體LINE語音電話中對其辱罵及威脅致其壓
    力甚大，身心受創而就醫等情，亦經本院調取告訴人之就醫
    紀錄，告訴人確有於被告催討債務期間，至蕭正誠診所及衛
    生福利部草屯療養院就醫之情形，此有告訴人之就醫紀錄可
    稽（見警卷第25頁、本院卷第124、147頁），足見告訴人因
    被告之催討債務及恐嚇行為，而精神上受有極大壓力，告訴
    人之證述實可採信。
(六)綜上所述，被告前詞所辯均難以採信，此外，尚有嘉義縣警
    察局竹崎分局扣押筆錄、扣押物品目錄表及扣押物品收據、
    物品認領保管單、告訴人手機內LINE對話譯文、通話紀錄暨
    留存照片擷圖、告訴人住處外面監視器錄影畫面擷圖2 張、
　　扣押物品照片（包括告訴人汽機車駕駛執照、ABA-2593自小
    客車行車執照、強制汽車責任險保險費收據）、嘉義縣警察
    局竹崎分局鹿滿派出所受（處）理案件證明單、受理各類案
    件紀錄表、車輛詳細資料報表（9R-3302 自小客車車籍資料
    ）、111年6月10日之勘驗筆錄、被告手機內錄音檔顯示時間
    擷圖2張、嘉義縣警察局竹崎分局鹿滿派出所提出之告訴人
    與被告對話錄音檔光碟及譯文在卷可按（見警卷第32至38、
    40至53、56至60頁），本案事證明確，被告犯行均應予以依
    法論科。
二、論罪科刑：
(一)按以強暴、脅迫、恐嚇、侵入住宅、傷害、毀損、監控或其
    他足以使人心生畏懼之方法取得前條第1 項之重利者，處6 
    月以上5 年以下有期徒刑，得併科50萬元以下罰金，刑法第
    344 條之1 定有明文，考其立法理由為：「重利被害人遭受
    不當債務索討，而衍生社會問題之案件，層出不窮，此等行
    為較諸單純收取或索討重利之行為更為惡劣，危害性亦更鉅
    。雖以強暴、脅迫、恐嚇、傷害等違法方法索討重利債權，
    可能該當妨害自由、恐嚇、傷害等罪，惟實務上行為人索討
    債權之方法未必構成犯罪行為，卻足使被害人心生畏懼或感
    受強烈之壓力，例如：在被害人住處外站崗、尾隨被害人…
    等，就此等行為態樣如無處罰規定，不啻係法律漏洞，為遏
    止此類行為，爰增列本條之處罰規定，並衡酌刑法分則傷害
    罪章、妨害自由罪章及本章各罪之刑度，將法定刑定為6 月
    以上5 年以下有期徒刑，得併科50萬元以下罰金，並於第2 
    項規範未遂犯之處罰規定」，已闡明將使債務人心生畏懼而
    取得重利等不當索討重利之行為，均加以規範並科以刑罰，
    而得獨立認係一種取得重利之暴力犯行，而酌以立法理由已
    揭示本罪之刑度係參酌傷害、妨害自由等罪章之刑度，且參
    以實務上就刑法第302條妨害自由罪，就其中強制、恐嚇均
    認為係該罪之不法內涵或一部行為之法理，應為本罪作相同
    之適用，亦即，行為人如以取得重利為目的，而以強暴、脅
    迫、恐嚇、侵入住宅、傷害、毀損、監控或其他足以使人心
    生畏懼之方法為之，縱行為人所為，合於傷害罪、妨害自由
    罪、強制罪、恐嚇危害安全罪或侵入住宅罪之情形，應視為
    取得重利之手段，祇成立刑法第344 條之1 第1 項之加重重
    利罪，不應再依同法第277條、第302條、第304條、第305條
    及第306條論處。
(二)核被告就事實一(一)、(二)所為，分別係犯刑法第344條第1
    項之重利罪、同法第344條之1第2項、第1項之加重重利未遂
    罪。被告就重利罪部分，在同一次借貸關係中前後2次向告
    訴人收取重利之行為，應認係基於單一犯罪決意，利用同一
    事由反覆為之，應視為數個舉動之接續施行，合為包括之一
    行為予以評價，而論以接續犯。另被告就加重重利未遂罪部
    分，接續數次向告訴人為恐嚇行為，亦論以接續犯。被告著
    手於事實一(二)所示加重重利行為之實行而不遂，為未遂犯
    ，應依刑法第25條第2項規定，減輕其刑。被告所犯上開二
    罪，犯意各別，行為互異，應予分論併罰。
(三)量刑：
    爰審酌被告年壯力強，不思以正當方式獲取財產利益，為圖
    不法厚利，竟趁告訴人需款孔急之際貸予金錢而收取高額利
    息，導致告訴人深陷泥沼而身心備受折磨，且據告訴人稱其
    因此而去精神科就診，以如前述，足見被告之行為造成告訴
    人莫大壓力及精神上之痛苦，所為甚屬惡劣，殊值非難，兼
    衡被告本案分別所貸放及收取之利息數額，以及所施之手段
    之內涵、被告犯後否認犯行，暨其於本院審理時所述之智識
    程度及家庭狀況等一切情狀，分別量處如主文所示之刑及諭
    知易科罰金之折算標準，本院審酌被告所犯均為重利案件，
    其漠視法令規範之態度可見一斑，惟所犯之罪質相同，認裁
    定其應執行如主文所示之刑，及易科罰金之折算標準，以示
    懲儆。　
(四)沒收部分：
　⒈被告借款予告訴人3萬元部分，前後共向告訴人收取2萬4千5 
    百元之利息，該利息為與原本顯不相當之重利，自係其犯罪
    所得，雖未扣案，然仍應依刑法第38條之1第1項前段、第3
    項規定，應予沒收，於全部或一部不能沒收或不宜執行沒收
    時，追徵其價額。
　⒉被告用以恐嚇告訴人之Iphone牌手機1支（含門號0000000000
    號之SIM卡1只），為被告所有，且供本案犯罪事實一（二）
    所用之物，雖未扣案，仍應依刑法第38條第2項、第4項規定
    予以沒收，於全部或一部不能沒收或不宜執行沒收時，追徵
    其價額。
　⒊未扣案由告訴人簽發予被告之本票，有6萬元本票1張，8萬元
    本票3張，均為告訴人提供予被告充作擔保之用，告訴人清
    償借款後，被告有返還之義務，自難認係屬於被告所有之物
    ，亦非屬違禁物，故不予宣告沒收（最高法院92年度台上字
    第2923號判決意旨參照）。
　⒋至於告訴人交付予被告之車牌號碼000-0000號車輛之行車執
    照、普通重型機車駕駛執照、普通小型車駕駛執照、強制汽
    車責任保險費收據各1張，已返還予告訴人，此有物品認領
    保管單1紙在卷可按（見警卷第38頁），故此部分亦不予沒
    收，附此敘明。
據上論斷，應依刑事訴訟法第299條第1項前段（本案依刑事判決
精簡原則，僅記載程序法條文），判決如主文。
本案經檢察官郭志明提起公訴，檢察官陳昱奉到庭執行職務。
中　　華　　民　　國　　111 　年　　8 　　月　　31　　日
                  刑事第四庭  審判長法　官　陳仁智
　　　　　　　　　                  法  官  康敏郎
　　　　　　　　　                  法  官  沈芳伃
以上正本證明與原本無異。
如不服本判決應於收受判決後20日內向本院提出上訴書狀，並應敘述具體理由；其未敘述上訴理由者，應於上訴期間屆滿後20日內向本院補提理由書（均須按他造當事人之人數附繕本）「切勿逕送上級法院」。告訴人或被害人如對於本判決不服者，應具備理由請求檢察官上訴，其上訴期間之計算係以檢察官收受判決正本之日期為準。　　　　　　　　　　　　　　　　　　
中　　華　　民　　國　　111 　年　　8 　　月　　31　　日
                                    書記官　江芳耀
附錄本案論罪科刑法條：
中華民國刑法第344條
乘他人急迫、輕率、無經驗或難以求助之處境，貸以金錢或其他
物品，而取得與原本顯不相當之重利者，處3年以下有期徒刑、
拘役或科或併科30萬元以下罰金。
前項重利，包括手續費、保管費、違約金及其他與借貸相關之費
用。
中華民國刑法第344條之1
以強暴、脅迫、恐嚇、侵入住宅、傷害、毀損、監控或其他足以
使人心生畏懼之方法取得前條第 1 項之重利者，處 6 月以上 5
 年以下有期徒刑，得併科 50 萬元以下罰金。
前項之未遂犯罰之。